【裁判字號】    99,易,1616
【裁判日期】    991105
【裁判案由】    恐嚇取財
【裁判全文】
臺灣高雄地方法院刑事判決              99年度易字第1616號
公  訴  人  臺灣高雄地方法院檢察署檢察官
被      告  丙○○
            己○○
上列被告因恐嚇取財案件，經檢察官提起公訴（99年度偵字第
13181 號、第15311 號、第15416 號）及移送併辦（99年度偵字
第26271號），本院判決如下：
    主  文
丙○○幫助犯恐嚇取財罪，處有期徒刑陸月，如易科罰金，以新
臺幣壹仟元折算壹日。
己○○幫助犯恐嚇取財罪，處有期徒刑肆月，如易科罰金，以新
臺幣壹仟元折算壹日。
    事  實
一、丙○○、己○○可預見一般取得他人金融帳戶使用之行徑，
    常與財產犯罪所需有密切之關聯，亦明知詐騙集團等不法分
    子經常利用他人存款帳戶、提款卡、密碼轉帳等方式，獲取
    不法利益並逃避執法人員之追查，且依其社會經驗，應有相
    當之智識程度可預見其提供帳戶之存摺、提款卡及密碼供他
    人使用，可能供犯罪集團作為對他人遂行恐嚇取財犯罪之工
    具。竟仍分別基於幫助恐嚇取財之不確定故意，己○○於民
    國99年1 月28日前某日，在不詳處所，將不知情之廖秀文（
    己○○之女）在合作金庫商業銀行（下稱合作金庫銀行）鳳
    山分行帳號0000000000000 號帳戶之存摺、提款卡、密碼等
    物，丙○○於99年2 月1 日前某日，在不詳處所，將其高雄
    銀行鳳山分行帳號0000 00000000 帳戶之存摺、提款卡、密
    碼等物，分別提供予姓名年籍不詳之人及其所屬之擄鴿集團
    成員使用。嗣該姓名年籍不詳之人及其所屬之擄鴿集團成員
    取得上開帳戶後，共同意圖為自己不法之所有，自99年1 月
    29日13時許起至同年2 月2 日12時50分許止，先後撥打電話
    予如附表編號1 至6 所示庚○○等6 人恫稱：手上持有渠等
    鴿子，須匯款始將鴿子放回等語，致庚○○等6 人心生恐懼
    ，而依指示分別匯款至廖秀文、丙○○上開帳戶內（被害人
    、匯款時間、金額及被恐嚇取財經過，均詳如附表編號1 至
    6 所示）。嗣庚○○等人報警處理，為警循線查獲上情。
二、案經屏東縣政府警察局東港分局報請臺灣屏東地方法院檢察
    署呈請臺灣高等法院檢察署檢察長令轉臺灣高雄地方法院檢
    察署檢察官，及臺南縣警察局歸仁分局、高雄市政府警察局
    三民第二分局報請臺灣高雄地方法院檢察署檢察官偵查起訴
    及移送併辦。
    理  由
壹、證據能力部分：
一、按被告以外之人（包括證人、鑑定人、告訴人、被害人及共
    同被告等）於審判外之陳述雖不符刑事訴訟法第159 條之1
    至之4 等4 條之規定，而經當事人於審判程序同意作為證據
    ，法院審酌該言詞陳述或書面陳述作成時之情況，認為適當
    者，亦得為證據；當事人、代理人或辯護人於法院調查證據
    時，知有刑事訴訟法第159 條第1 項不得為證據之情形，而
    未於言詞辯論終結前聲明異議者，視為有前項之同意，同法
    第159 條之5 定有明文。查本判決所引用之證據資料屬於被
    告以外之人於審判外之言詞、書面陳述者，查無符合刑事訴
    訟法第159 條之1 至之4 之情形，且均經本院於調查證據程
    序逐一提示並告以要旨，檢察官、被告2 人均未於言詞辯論
    終結前聲明異議，本院審酌上開證據作成時之情況，無不當
    取供或違反自由意志而陳述等情形，且均與本案待證事實具
    有關聯性，認為以之作為本案之證據亦屬適當，均具有證據
    能力。
貳、實體部分：
一、訊據被告丙○○固坦承上開高雄銀行帳戶為伊所申設，被告
    己○○固坦承上開合作金庫銀行帳戶係伊以伊女廖秀文名義
    申設，由伊使用之事實，惟均矢口否認有何提供帳戶幫助恐
    嚇取財之犯行，被告丙○○辯稱：伊因無處可住，睡在高雄
    縣鳳山市鳳陽市場，上開高雄銀行鳳山分行帳戶之存摺、印
    章及提款卡均在鳳陽市場遭竊，因伊腦部開過刀，記憶力不
    好，伊將密碼寫在存摺上，伊係在今年過年前發現存摺不見
    ，伊不知道被偷走的存摺會被擄鴿集團的人拿去犯案云云；
    被告己○○則辯稱：伊因要存錢，將上開合作金庫銀行帳戶
    存摺及提款卡放在外套口袋裡外出，因朋友邀約去唱歌、喝
    酒，將錢花掉了，伊因喝醉，忘記將外套帶回去，今年1 月
    底伊要找存摺及提款卡時，始發現遺失，伊本來要去辦遺失
    ，但伊於99年2 月2 日出車禍就醫而未及辦理云云。
二、惟查：
  (一)本件如附表編號1 至6 所示之被害人，分別在附表編號1 至
    6 所示時間，遭擄鴿集團成員以如附表編號1 至6 「被恐嚇
    取財經過」欄所示言詞恐嚇，致心生畏懼，而依指示分別匯
    入如附表1 至6 所示之金額，至被告丙○○上開高雄銀行帳
    戶及被告己○○之女廖秀文上開合作金庫銀行帳戶內等情，
    業據證人即被害人庚○○、丁○○、戊○○、乙○○、甲○○、辛○○於警詢時證述明確（見偵字第15311 號卷第5 至
    8 頁、偵字第13 181號卷第4 至5 頁、警二卷第5 至8 、10
    至11頁），復有郵政跨行匯款申請書4 紙、高雄銀行股份有
    限公司鳳山分公司99年2 月26日高銀鳳密字第9900005 號、
    第9900007 號、第9900009 號、第9900017 號函暨檢附之被
    告所開立活期儲蓄存款帳號000000000000之基本資料及交易
    明細資料4 份、高雄銀行交易查詢清單、內政部警政署反詐
    騙案件紀錄表3 紙、屏東縣政府警察局東港分局東濱派出所
    受理詐騙帳戶通報警示簡便格式表、受理各類案件紀錄表、
    受理刑事案件報案三聯單各2 份、臺南縣政府警察局歸仁分
    局德南派出所受理詐騙帳戶通報警示簡便格式表、受理各類
    案件紀錄表各1 份、臺灣中小企銀匯款申請書1 紙、合作金
    庫商業銀行存摺存款約定書（戶名廖秀文）、合作金庫銀行
    新開戶建檔登錄單、存款分戶交易明細表、存摺存款客戶當
    月份交易資料查詢單、匯款申請書（翻拍照片）、高雄縣鳥
    松鄉農會匯款申請書、通聯調閱查詢單、臺北富邦銀行匯款
    申請書、匯款申請代收入傳票各1 份在卷為憑（見警卷第4
    、7 至13、15、16、34頁、警二卷第9 、12、17至27、32、
    33頁、偵字第13181 號卷第6 、7 、9 、10至13頁、偵字第
    15311 號卷第19、16至18、20至35頁），足證被告丙○○上
    開高雄銀行帳戶、被告己○○之女廖秀文上開合作金庫銀行
    帳戶確遭擄鴿集團作為向如附表編號1 至6 所示之被害人勒
    贖金錢所用甚明。
  (二)被告丙○○雖辯稱上開高雄銀行帳戶係失竊云云，然被告丙○○於警詢時供稱：伊之上開高雄銀行帳戶存摺及提款卡，
    於99年2 月（農曆過年前，詳細時間已忘記），在高雄縣鳳
    山市○○街鳳陽市場遭竊，伊當時在市場2 樓辦公室睡覺，
    睡醒後發現物品遭竊，伊有去高雄縣政府警察局鳳山分局埤
    頂派出所報案失竊現金，報案過後1 天，伊才發現上開高雄
    銀行帳戶存摺、提款卡及印章1 枚也遭竊，因伊腦部有開過
    刀，致記憶力不好，伊有領中度殘障手冊，故將密碼寫在紙
    上，而紙就放在存摺套子內等語（見警卷第2 至3 頁），於
    本院審理時則改稱：伊在今年過農曆年前，睡覺時把褲子脫
    掉，伊放褲子口袋裡之1 萬9,500 元及零錢不見了，伊後來
    才知道存摺也不見了，伊是過年前要找發票對獎，才發現存
    摺不見，伊將密碼寫在存摺裡面等語（見本院卷第51至53頁
    ），所述發現上開高雄銀行帳戶存摺失竊之時間及寫密碼之
    位置均不一致，所述是否實在，已非無疑。再者，被告丙○○於偵查中供稱：99年2 月許，伊之存摺、提款卡、印章均
    在鳳山的鳳陽市場遺失，晚上睡覺時伊將上開帳戶資料放在
    離伊約1 公尺處，包括放在錢包裡的錢及上開帳戶資料就一
    起遺失等語（見偵字13181 號卷第30至31頁），然查被告丙○○於99年2 月5 日5 時10分許，至高雄縣政府警察局鳳山
    分局埤頂派出所報案，其於同日3 時30分許在高雄縣鳳山市
    ○○街市場失竊現金19,400元乙節，固有刑案紀錄查詢結果
    1 紙在卷可稽（見警卷第14頁），惟被告丙○○報案現金失
    竊之時間為99年2 月5 日，已在99年2 月2 日被害人庚○○
    等人匯款至被告丙○○上開高雄銀行帳戶內，且於同日遭提
    領一空之後，故不能以被告丙○○上開報案現金失竊之紀錄
    ，認定被告丙○○之高雄銀行帳戶之存摺、提款卡等物係與
    現金一併失竊。又被告丙○○自陳曾擔任保全人員（見本院
    卷第25、49頁），其警覺性應較一般人高，時下關於金融帳
    戶遭犯罪集團利用之新聞報導層出不窮，政府亦不遺餘力提
    醒民眾注意，苟帳戶遺失或失竊，應無不加理會之可能，若
    如被告丙○○所述其因腦部開過刀，記憶力不好，而將上開
    高雄銀行帳戶提款卡密碼寫在存摺上，該存摺與提款卡一併
    失竊，其為避免該帳戶遭人不法使用，當會儘速報案或掛失
    ，惟被告丙○○自陳發現存摺失竊當時沒有報案、掛失等語
    （見本院卷第52頁），實有悖於常情，參以被告丙○○持有
    之中華民國身心障礙手冊記載，其多重障礙單項類別為「語
    障：輕度」、「肢障：輕度」，鑑定日期為94年6 月27日（
    見警卷第18頁），並無智能障礙，其身心障礙情況，應不影
    響其智能之判斷能力，亦難以被告丙○○持有殘障手冊，而
    為有利於被告丙○○之認定。是以，被告丙○○上開辯詞，
    實難採信。
  (三)被告己○○雖以伊將密碼寫在存摺上，於99年1 月底某日，
    伊為存錢1 萬元，將上開合作金庫銀行帳戶之存摺、提款卡
    放在外套口袋內，之後與朋友去唱歌、喝酒，忘記將外套帶
    回去，而連同外套一併遺失，伊於99年2 月2 日本來要向銀
    行掛失，但當天發生車禍，故未報案掛失云云置辯，並提出
    診斷證明書1 紙為佐（見偵字第15311 號卷第53頁）。惟查
    ，被告己○○自98年間開始在檳榔攤工作，每月收入2 萬餘
    元，尚有1 女需要扶養乙節，業據被告己○○於本院供述在
    卷（見本院卷第58頁），可見其經濟狀況並不寬裕，當會撙
    節開銷，而被告己○○於本院供稱：伊要存之1 萬元後來沒
    有拿去存，因為臨時朋友打電話給伊，伊等就去唱歌、喝酒
    ，而花掉了等語（見本院卷第58頁），竟因與友人唱歌、喝
    酒，而將1 萬元花用殆盡，所述使用金錢之情形與其經濟狀
    況，顯有不合理之處。參以金融帳戶之存簿、提款卡等物乃
    個人理財之重要工具，現今社會犯罪集團多利用人頭帳戶遂
    行財產犯罪，以逃避查緝，報章雜誌多有報導，政府亦不遺
    餘力宣導，提醒民眾注意，被告為成年人，依其智識程度當
    有所警覺，若如被告己○○所述，其將提款卡密碼寫在存摺
    上，連同提款卡一併遺失，在知悉自己之帳戶存摺連同提款
    卡、密碼一併遺失，當會儘速報案或掛失，以避免該帳戶遭
    不法份子使用，被告己○○竟未向開戶銀行辦理掛失，任令
    取得該合作金庫銀行帳戶之人使用該帳戶，所為亦有悖常情
    。被告己○○雖提出診斷證明書1 紙，辯稱伊因於99年2 月
    2 日發生車禍住院，而未能辦理掛失云云，然開戶銀行辦理
    帳戶掛失，可以電話通知該銀行辦理，非必至銀行現場臨櫃
    辦理，又本案被害人庚○○接獲恐嚇電話，匯款3,210 元至
    被告己○○之女廖秀文上開合作金庫銀行帳戶之時間為99年
    1 月29日，被告己○○所述因車禍而不能掛失之時間為99年
    2 月2 日，已在被害人匯款至廖秀文上開合作金庫銀行帳戶
    之後，亦難以該診斷證明書為有利於被告己○○之認定。
  (四)參酌基於使用他人帳戶從事財產犯罪者之立場，渠等既知利
    用他人之帳戶掩飾犯行，當亦明瞭社會上一般正常之人如遇
    帳戶存摺、提款卡遺失或失竊情事，為防止拾得或竊取者擅
    領存款或作為不法使用而徒增訟累，必於發現後立即向金融
    機構辦理掛失止付或報警處理，在此情形下，若猶然以各該
    被竊帳戶，作為指示被害人匯入款項之犯罪工具，則在渠等
    向他人恐嚇取財，並誘使被害人將款項匯入該帳戶後，即有
    可能因帳戶所有人掛失止付而無法提領犯罪所得，致渠等大
    費周章從事之犯行成空。依被告丙○○上開高雄銀行帳戶之
    自99年1 月1 日起之交易查詢清單觀之（見警二卷第16頁）
    ，本件擄鴿集團成員自99年2 月2 日以附表編號1 至6所
    示方式恐嚇如附表編號1 至6 所示被害人匯款，隨即於當日
    開始前往銀行自動櫃員機使用被告之提款卡並輸入密碼，提
    領如附表所示之被害人匯入上開高雄銀行帳戶之款項。由被
    告己○○之女廖秀文上開合作金庫銀行帳戶之交易明細表所
    示，擄鴿集團成員於99年1 月29日以附表編號1 所示方式
    恐嚇被害人庚○○匯款後，亦隨即於當日以金融卡提款方式
    ，提領該款項（見偵字第15311 號卷第29頁）。犯罪集團若
    非確定該2 帳戶所有人不會報警或掛失止付，渠等能自由使
    用該帳戶提款、轉帳，當不至於以該2 隨時可能被凍結之帳
    戶從事犯罪。從而，被告丙○○、己○○應有分別交付上開
    高雄銀行、合作金庫銀行帳戶之存摺、金融卡及密碼，進而
    容任犯罪集團使用其帳戶作為犯罪工具之事實甚明。
  (五)按金融帳戶為個人理財之工具，申請開設金融帳戶並無任何
    特殊之限制，一般民眾皆能自由申請開戶，並得同時在不同
    金融機構申請多數存款帳戶使用，乃眾所週知之事實，依一
    般人之社會生活經驗，本可自行向金融行庫開戶使用，而無
    向他人購買帳戶之必要；況近來犯罪集團利用人頭帳戶施行
    詐騙或恐嚇之情事，業經報章新聞大舉報導，故苟有陌生人
    不以自己名義申請開戶，而向不特定人蒐集、收購他人之金
    融機構帳戶使用，衡情應能懷疑收購帳戶之人目的在於作為
    犯罪之行為。是被告丙○○、己○○對於將上開銀行帳戶存
    摺、提款卡及密碼交予他人，該帳戶將有可能會被利用作為
    實行犯罪行為之工具一事應有所預見，竟仍輕易交付上開銀
    行帳戶存摺、提款卡及密碼予姓名年籍不詳之人使用，顯見
    其能預見所交付之帳戶資料將供他人作為財產犯罪之用，並
    不違反其本意，其自有幫助他人從事恐嚇取財犯行之不確定
    故意甚明。
  (六)綜上所述，被告2 人所辯均無足採，本件事證明確，被告2
    人犯行應堪認定。
三、按刑法上之幫助犯，係對於行為人與正犯有共同之認識，而
    以幫助之意思，對於正犯資以助力，而未參與實施犯罪之行
    為者而言。如未參與實施犯罪構成要件之行為，且係出於幫
    助之意思提供助力，即屬幫助犯，而非共同正犯。本件被告
    2 人將帳戶資料交付擄鴿集團使用，雖使該集團成員得基於
    恐嚇取財之犯意，向如附表編號1 至6 所示之被害人分別施
    以恐嚇取財之行為，使如附表所示之被害人因而心生畏懼，
    分別匯款至被告丙○○、己○○提供之上開高雄銀行、合作
    金庫銀行帳戶中，以遂行其恐嚇取財之犯行，惟被告丙○○
    、己○○單純提供帳戶資料供人使用之行為，並不等同於向
    被害人施以恐嚇之行為，且亦無證據證明被告有參與恐嚇取
    財犯行之構成要件行為。是核被告2 人所為，均係犯刑法第
    30條第1 項、第346 條第1 項之幫助恐嚇取財罪。檢察官移
    送併案部分（即附表編號4 、5 、6 ），因與起訴之犯罪事
    實為裁判上一罪，為起訴效力所及，基於審判不可分原則，
    本院自應併予審究。又被告丙○○以一提供帳戶資料之幫助
    行為，供犯罪集團為恐嚇取財款項匯入之用，並使如附表編
    號1 至6 所示之被害人分別匯入款項至被告丙○○上開高
    雄銀行帳戶中，係以一行為同時觸犯數幫助恐嚇取財罪，侵
    害不同被害人之財產法益，為同種想像競合犯，應依刑法第
    55條規定，論以一幫助恐嚇取財罪處斷（臺灣高等法院暨所
    屬法院96年法律座談會刑事類提案第7 號、97年法律座談會
    刑事類提案第34號意旨參照）。再被告2 人基於幫助之犯意
    而為恐嚇取財構成要件以外之行為，為幫助犯，應依刑法第
    30條第2 項規定減輕其刑。爰審酌被告2 人將帳戶提供他人
    供作恐嚇取財犯罪使用，紊亂社會正常交易秩序，並使不法
    之徒藉以隱匿財產犯罪所得，令檢警難以追查緝捕，所造成
    之危害非輕，行為殊不足取，又被告2 人犯後均飾詞卸責，
    未見悔意，並考量被告己○○部分，被害人受害金額為3,21
    0 元；被告丙○○部分，被害人受害金額共計為37,040元（
    3005＋18000 ＋7000＋3010＋3000＋3025＝37040 ）等一切
    情狀，分別量處如主文所示之刑，並諭知易科罰金之折算標
    準。
據上論斷，應依刑事訴訟法第299 條第1 項前段，刑法第346 條
第1 項、第30條第1 項、第2 項、第55條、第41條第1 項前段，
刑法施行法第1 條之1 ，判決如主文。
本案經檢察官壬○○到庭執行職務。
中    華    民    國    99    年    11    月    5     日
                  刑事第六庭  審判長法  官  李璧君
                                    法  官  曾仁勇
                                    法  官  曾鈴
以上正本證明與原本無異。
如不服本判決應於收受送達後10日內向本院提出上訴書狀，並應
敘述具體理由；如未敘述上訴理由者，應於上訴期間屆滿後20日
內向本院補提理由書（均須按他造當事人之人數附繕本）「切勿
逕送上級法院」。
中    華    民    國    99    年    11    月    8     日
                                    書記官  李月君
附表：
┌──┬───┬─────┬─────┬─────────────┐
│編號│被害人│匯款時間  │匯款金額  │被恐嚇取財經過            │
│    │      │          │（新臺幣）│                          │
├──┼───┼─────┼─────┼─────────────┤
│ 1  │庚○○│        │3,210元   │99年1 月29日13時許，擄鴿集│
│    │      │99年1 月29│          │團撥打電話向庚○○稱：伊有│
│    │      │日13時32分│          │1 隻鴿子在其手上等語，郭進│
│    │      │          │          │伍遂依指示匯款至廖秀文上開│
│    │      │          │          │合作金庫銀行鳳山分行帳戶。│
│    │      ├─────┼─────┼─────────────┤
│    │      │        │3,005元   │99年2 月2 日12時前某時，擄│
│    │      │99年2 月2 │          │鴿集團撥打電話向庚○○稱：│
│    │      │日12時    │          │伊有1 隻鴿子在其手上等語，│
│    │      │          │          │庚○○遂依指示以蕭惠美名義│
│    │      │          │          │匯款至被告丙○○上開高雄銀│
│    │      │          │          │行鳳山分行帳戶。          │
├──┼───┼─────┼─────┼─────────────┤
│ 2  │丁○○│99年2 月2 │1萬8,000元│99年2 月2 日11時45分許，擄│
│    │      │日13時10分│          │鴿集團撥打電話向丁○○稱：│
│    │      │          │          │伊有5 隻鴿子在其手上，需匯│
│    │      │          │          │款始將鴿子放回等語，丁○○│
│    │      │          │          │遂依指示以伊媳婦黃淑靜之名│
│    │      │          │          │義匯款至被告丙○○上開高雄│
│    │      │          │          │銀行鳳山分行帳戶。        │
├──┼───┼─────┼─────┼─────────────┤
│ 3  │戊○○│99年2月2日│7,000元   │99年2 月2 日12時50分許，擄│
│    │      │15時30分  │          │鴿集團撥打電話向戊○○稱：│
│    │      │          │          │伊有2 隻鴿子在其手上，若不│
│    │      │          │          │匯錢，鴿子就不放回去等語，│
│    │      │          │          │戊○○遂依指示匯款至被告林│
│    │      │          │          │大盛上開高雄銀行鳳山分行帳│
│    │      │          │          │戶，99年2 月3 日8 時50分許│
│    │      │          │          │，只有1 隻鴿子飛回，但雙腳│
│    │      │          │          │中間爪子均被剪斷。        │
├──┼───┼─────┼─────┼─────────────┤
│ 4  │乙○○│99年2月2日│3,010元   │99年2月2日11時50分許，擄鴿│
│    │      │11時50分許│          │集團撥打電話向乙○○稱：伊│
│    │      │          │          │有1隻鴿子在其手上等語，吳 │
│    │      │          │          │盟崇遂依指示匯款至丙○○上│
│    │      │          │          │開高雄銀行鳳山分行帳戶。  │
├──┼───┼─────┼─────┼─────────────┤
│ 5  │甲○○│99年2月2日│3,000元   │99年2月1日14時許，擄鴿集團│
│    │      │11時許    │          │撥打電話向甲○○稱：伊有1 │
│    │      │          │          │隻鴿子在其手上，需匯款始將│
│    │      │          │          │鴿子放回等語，甲○○遂依指│
│    │      │          │          │示匯款至被告丙○○上開高雄│
│    │      │          │          │銀行鳳山分行帳戶。        │
├──┼───┼─────┼─────┼─────────────┤
│ 6  │辛○○│99年2月2日│3,025元   │99年2月2日11時許，擄鴿集團│
│    │      │15時30分  │          │撥打電話向辛○○稱：伊有1 │
│    │      │          │          │隻鴿子在其手上，該鴿子需支│
│    │      │          │          │付贖款3025元，才會把鴿子放│
│    │      │          │          │回來等語，辛○○遂依指示匯│
│    │      │          │          │款至被告丙○○上開高雄銀行│
│    │      │          │          │鳳山分行帳戶。            │
└──┴───┴─────┴─────┴─────────────┘
附錄本判決論罪科刑法條：
中華民國刑法第346條第1項
意圖為自己或第三人不法之所有，以恐嚇使人將本人或第三人之
物交付者，處 6 月以上 5 年以下有期徒刑，得併科 1 千元以
下罰金。

司法院資訊處製作；財團法人民間司法改革基金會備份。
